臺灣臺南地方法院民事判決　九十三年度訴字第一二二四號
　　原　　　告　丑○○
　　　　　　　　子○○
　　　　　　　　寅○○
　　　　　　　　辛○○
　　　　　　　　蘇勝旗
　　　　　　　　壬○○
　　　　　　　　庚○○
　　　　　　　　癸○○
　　　　　　　　己○○
　　訴訟代理人　彭冀湘律師
　　被　　　告　丁○○
　　　　　　　　甲○○
　　　　　　　　乙○○
　　　　　　　　戊○○
　兼右三人共同
　　訴訟代理人　丙○○
右當事人間請求確認通行權事件，本院於民國九十四年二月十八日言詞辯論終結，判
決如左：
    主      文
確認原告就被告所共有坐落台南縣白河鎮○○○段二一０之一一地號土地，如附圖台
南縣白河地政事務所民國九十三年十一月二十九日複丈成果圖所示Ａ部分面積零點壹
捌貳陸公頃有通行權。
原告得在前項Ａ部分面積零點壹捌貳陸公頃之土地開設道路。
訴訟費用由被告負擔。
    事      實
壹、原告方面：
一、聲明：
（一）確認原告就被告所共有坐落台南縣白河鎮○○○段二一０之一一地號土地，如
      附圖台南縣白河地政事務所民國九十三年十一月二十九日複丈成果圖所示Ａ部
      分面積○‧一八二六公頃有通行權。
（二）原告得在前項Ａ部分面積○‧一八二六公頃開設道路。
（三）訴訟費用由被告負擔。
二、陳述：
（一）原告等人乃分別為坐落台南縣白河鎮○○○段一五四之六地號、同段二一０之
      五地號、同段二一０地號、同段二二六之一一地號、同段二二六之八地號、同
      段二二六之一二地號、同段二二六之四地號、同段二二六之九地號、同段二二
      六之五地號土地之所有權人，而上開原告所有之土地，係位於台南縣關子嶺山
      區半崎仔部落，原告等人亦均係世居於半崎仔部落，而早在民國四十九年以前
      ，半崎仔部落之對外唯一通行道路，即係通過被告五人所共有之坐落台南縣白
      河鎮○○○段二一０之一一地號土地（地目林、面積二五二八六平方公尺，原
      告各持分五分之一），且於四十九年間，為對外運輸木材及方便村民行走，乃
      在前開土地上舖設石子路，後經省政府及鎮公所出錢舖設水泥使用迄今。
（二）九十二年、九十三年間，因水災為患，造成被告所有坐落台南縣白河鎮○○○
      段二一０之一一地號上之水泥路道路塌陷、下陷，居民對外進出非常危險，乃
      由台南縣白河鎮公所函請台南縣政府核撥經費款項改善道路，但需道路用地土
      地所有權人之同意書，原告乃至被告處拜訪，徵求被告等人之同意，但均遭被
      告拒絕，不得已提起本件訴訟。
（三）原來既存於被告所有台南縣白河鎮○○○段二一０之一一地號土地上之水泥道
      路，寬度約四公尺，長約五百公尺，係原告等人對外聯絡之唯一道路，別無他
      路可通行，故依據民法第七百八十七條第一項前段之規定，訴請確認原告就被
      告所有坐落台南縣白河鎮○○○段二一０之一一地號土地有袋地通行權存在；
      另因上開通行道路，係位於山坡地，歷經颱風水災，地基鬆動、塌陷，有舖設
      道路之必要，爰請求訴之聲明第二項，依據民法第七百八十八條前段之規定，
      得在上開土地上開設道路。
三、證據：提出附圖一件、地籍圖謄本一份、土地登記謄本十三件、戶籍謄本五份、
    現場照片六張、台南縣政府九十三年七月二十日府農保字第０９３０１３３１９
    ４號函影本一份為證。
貳、被告甲○○、乙○○、戊○○、丙○○方面：
一、聲明：
（一）原告之訴駁回。
（二）訴訟費用由原告負擔。
二、陳述：
（一）對於原告主張原告等人分別係坐落台南縣白河鎮○○○段一五四之六地號、同
      段二一０之五地號、同段二一０地號、同段二二六之一一地號、同段二二六之
      八地號、同段二二六之一二地號、同段二二六之四地號、同段二二六之九地號
      、同段二二六之五地號土地之所有權人，上開原告所有之土地，係位於台南縣
      關子嶺山區半崎仔部落，且半崎仔部落之對外唯一通行道路，係通過被告五人
      所共有之坐落台南縣白河鎮○○○段二一０之一一地號土地之事實不爭執。
（二）原告要在上開被告所共有之土地上開設道路，並未事先向被告徵詢，且原告將
      道路拓寬為水泥路亦未告知被告，另外，原告要通行使用上開被告所有土地，
      應向被告購買，否則被告之所有權受到限制，被告亦有損失，因此，原告應與
      被告協調補償之問題。
參、被告丁○○方面：
      被告丁○○經合法通知，未於言詞辯論期日到場，亦未提出任何書面為抗辯。
肆、本院依職權勘驗現場，並囑託台南縣白河地政事務所會同勘測並作成複丈成果圖
    。
    理      由
一、本件被告丁○○未於言詞辯論期日到場，核無民事訴訟法第三百八十六條所列各
    款情形，爰依原告之聲請，由其一造辯論而為判決。
二、按確認之訴，非原告有即受確認判決之法律上利益者，不得提起，民事訴訟法第
    二百四十七條第一項定有明文。亦即原告提起確認之訴，必須其主張之法律關係
    存否在當事人間不明確，致被上訴人之權利或其他法律上之地位有不安之危險，
    即時有以確認判決除去之必要，其在法律上始有受判決之利益（最高法院五十二
    年台上字第一九二二號判例意旨參照）。本件原告主張對被告所有坐落台南縣白
    河鎮○○○段二一０之一一地號土地如附圖台南縣白河地政事務所九十三年十一
    月二十九日複丈成果圖所示Ａ部分面積○‧一八二六公頃有通行權，既為通行土
    地之所有權人即被告所否認，則兩造間就原告通行該部分土地之權利存否已有不
    明確之狀態，且得以判決確認，將此不安狀態除去，則原告提起本件確認訴訟，
    即有受確認判決之法律上利益。
三、本件原告起訴主張：原告等人乃分別為坐落台南縣白河鎮○○○段一五四之六地
    號、同段二一０之五地號、同段二一０地號、同段二二六之一一地號、同段二二
    六之八地號、同段二二六之一二地號、同段二二六之四地號、同段二二六之九地
    號、同段二二六之五地號土地之所有權人，而上開原告所有之土地，係位於台南
    縣關子嶺山區半崎仔部落，原告等人亦均係世居於半崎仔部落，而早在四十九年
    以前，半崎仔部落之對外唯一通行道路，即係通過被告五人所共有之坐落台南縣
    白河鎮○○○段二一０之一一地號土地（地目林、面積二五二八六平方公尺，原
    告各持分五分之一），且於四十九年間，為對外運輸木材及方便村民行走，乃在
    前開土地上舖設石子路，後經省政府及鎮公所出錢舖設水泥使用迄今；九十二年
    、九十三年間，因水災為患，造成原告所有坐落台南縣白河鎮○○○段二一０之
    一一地號土地上之水泥道路塌陷、下陷，居民對外進出非常危險，乃由台南縣白
    河鎮公所函請台南縣政府核撥經費款項改善道路，但需道路用地土地所有權人之
    同意書，原告乃至被告處拜訪，徵求被告等人之同意，但均遭被告拒絕，不得已
    提起本件訴訟；原來既存於被告所有台南縣白河鎮○○○段二一０之一一地號上
    之水泥路道路，寬度約四公尺，長約五百公尺，係原告等人對外聯絡之唯一道路
    ，別無他路可通行，故依據民法第七百八十七條第一項前段之規定，訴請確認原
    告就被告所有坐落台南縣白河鎮○○○段二一０之一一地號土地有袋地通行權存
    在，另因上開通行道路，係位於山坡地，歷經颱風水災，地基鬆動、塌陷，有舖
    設道路之必要，爰請求訴之聲明第二項，依據民法第七百八十八條前段之規定，
    得在上開土地上開設道路等情。被告甲○○、乙○○、戊○○、丙○○四人則以
    ：對於原告主張原告等人分別係坐落台南縣白河鎮○○○段一五四之六地號、同
    段二一０之五地號、同段二一０地號、同段二二六之一一地號、同段二二六之八
    地號、同段二二六之一二地號、同段二二六之四地號、同段二二六之九地號、同
    段二二六之五地號土地之所有權人，上開原告所有之土地，係位於台南縣關子嶺
    山區半崎仔部落，且半崎仔部落之對外唯一通行道路，係通過被告五人所共有之
    坐落台南縣白河鎮○○○段二一０之一一地號土地之事實不爭執，然原告要在上
    開被告所共有之土地上開設道路，並未事先向被告徵詢，且原告將道路拓寬為水
    泥路亦未告知被告，另外，原告要通行使用上開被告所有土地，應向被告購買，
    否則被告之所有權受到限制，被告亦有損失，因此，原告應與被告協調補償之問
    題等語，資為抗辯。
四、查原告主張原告等人乃分別為坐落台南縣白河鎮○○○段一五四之六地號、同段
    二一０之五地號、同段二一０地號、同段二二六之一一地號、同段二二六之八地
    號、同段二二六之一二地號、同段二二六之四地號、同段二二六之九地號、同段
    二二六之五地號土地之所有權人，而上開原告所有之土地，係位於台南縣關子嶺
    山區半崎仔部落，半崎仔部落之對外唯一通行道路，即係通過被告五人所共有之
    坐落台南縣白河鎮○○○段二一０之一一地號土地之事實，業據原告提出附圖一
    件、地籍圖謄本一份、土地登記謄本十三件、現場照片六張在卷為證，且為被告
    甲○○、乙○○、戊○○、丙○○四人所不爭執在卷，又被告丁○○經合法通知
    ，未於言詞辯論期日到庭抗辯，亦未提出書面為爭執，自堪信原告此部份之主張
    為真實。又被告五人所共有之台南縣白河鎮○○○段二一０之一一地號土地，係
    山坡地，土地上有一水泥舖設之道路，其寬度不一，其餘之土地則為雜樹林，上
    開水泥道路係原告等人唯一對外通行聯絡台一七五縣道公路之通路之事實，有本
    院九十三年十一月九日勘驗筆錄在卷可據，且為兩造所不爭執，亦可信為真實。
    另被告甲○○、乙○○、戊○○、丙○○四人亦不爭執原告主張上開道路自四十
    九年間即存在，並陳述於七十年間取得上開土地所有權時，上開道路一半是水泥
    路、一半是石子路等語（見本院九十三年十一月九日勘驗筆錄），亦可見上開道
    路，早已存在之事實。
五、按土地與公路無適宜之聯絡，致不能為通常使用者，土地所有權人得通行周圍地
    以至公路；惟通行權人應於通行必要之範圍內，擇其周圍地損害最少之處所及方
    法為之，民法第七百八十七條第一項前段、第二項定有明文。另民法第七百八十
    七條第一項有關「袋地必要通行權」之土地所有人得通行周圍地以至公路之規定
    ，其「周圍地」並非僅指以與不通公路土地直接相毗鄰者為限。如不通公路之土
    地，與公路之間，有二筆以上不同所有人之土地相鄰，為達通行公路之目的，亦
    得主張通行該周圍地（最高法院九十一年度台上字第一八四六號判決參照）。查
    原告等人之土地，既均係坐落台南縣關子嶺山區半崎仔部落，而該半崎仔部落對
    外聯絡公路之惟一通行路徑，經由被告五人所共有之坐落台南縣白河鎮○○○段
    二一０之一一地號土地，可通行至台一七五縣道公路之事實，已如前述，則原告
    所有上開土地，雖與被告共有之前開土地並不直接相毗鄰者，然原告提起本件訴
    訟，仍有所據，先予敘明。
六、然在此應審酌者，係原告究以通行被告所有之土地何處之損害最少及方法為最適
    宜；經查，原告所主張通行被告所有台南縣白河鎮○○○段二一０之一一地號土
    地之位置，原即有一舖設水泥路之道路存在，且該通行道路早已存在之事實，已
    如前述，另本院於九十年十一月九日至現場勘驗，並囑託台南縣白河地政事務所
    人員為測量，經原告指界欲通行道路位置，係依既存之水泥路來測量，如既存水
    泥路寬度大於四公尺，則通行道路寬度設定為四公尺，如既存水泥路小於四公尺
    ，則以既存水泥路之寬度為基準，有本院九十三年十一月九日現場勘驗筆錄在卷
    可據；台南縣白河地政事務所並據此繪測製作如附圖所示九十三年十一月二十九
    日複丈成果圖，原告主張通行道路之坐落位置、面積為如附圖所示Ａ部分面積０
    ‧１８２６公頃，亦有卷附台南縣白河地政事務所九十三年十一月二十九日複丈
    成果圖在卷可稽；本院審酌定通行之必要範圍，應斟酌通行區域之面積、地形及
    能否供通行權人為通常之使用，亦即應斟酌土地之形狀、面積、位置及用途定之
    ，是原告所主張通行之區域，既早有通路存在，又原告所主張基本寬度以水泥路
    面為基準，大約四公尺，既合於原告人員通行、運輸農產品使用，亦對被告之土
    地之損害程度最小，以附圖所示Ａ部分面積０‧１８２６公頃為開設道路通行之
    範圍，符合通行必要之範圍內，對被告之土地損害最小之標準。是原告請求確認
    原告就被告所共有坐落台南縣白河鎮○○○段二一０之一一地號土地，如附圖台
    南縣白河地政事務所九十三年十一月二十九日複丈成果圖所示Ａ部分面積○‧一
    八二六公頃有通行權存在，洵屬有據，應予准許如主文第一項所示。
七、另按有通行權人，於必要時，得開設道路，民法第七百八十八條前段亦有規定。
    查被告所共有台南縣白河鎮○○○段二一０之一一地號土地係屬於山坡地之情，
    已如前述，平常通行即非容易，如因颱風、下雨，亦容易濕滑，造成通行危險，
    因此，上開通行區○○○○設道路之必要；另原告所主張通行之位置，原即有既
    存水泥路之存在，然因該水泥路之部分路基流失，有施作補強工程之必要，台南
    縣政府亦已核撥經費施作道路改善工程之事實，亦經原告陳述在卷，並有原告所
    提出台南縣政府九十三年七月二十日府農保字第０９３０１３３１９４號函影本
    一份為證，被告亦不爭執原告之上開陳述，因此，於上開通行道路舖設道路，既
    對被告所造成之損害最少，亦屬必要；因此，原告請求於被告所共有坐落台南縣
    白河鎮○○○段二一０之一一地號土地，如附圖台南縣白河地政事務所九十三年
    十一月二十九日複丈成果圖所示Ａ部分面積○‧一八二六公頃部分舖設道路，亦
    屬於法有據，應予准許。
八、至於被告甲○○、乙○○、戊○○、丙○○四人主張原告應給付補償金或向被告
    購買通行部分之土地等語，該抗辯與原告確認通行權是否存在並不存在對價關係
    ，亦不影響本院就通行權存在與否之認定，在此本院即毋庸論究。又本件事證已
    臻明確，兩造其餘攻擊防禦方法及舉證，核與判決結果無影響，爰不一一論述，
    附此敘明。
九、結論：本件原告之訴為有理由，依民事訴訟法第三百八十五條第一項前段、第七
    十八條，判決如主文。
中　　　華　　　民　　　國　　九十四　　年　　三　月　　四　　日
                              臺灣臺南地方法院民事第三庭
~B法　　　官　陳杰正
右為正本係照原本作成
如對本判決上訴，須於判決送達後廿日內向本院提出上訴狀
中　　　華　　　民　　　國　　九十四　　年　　三　  　月　　   四　   　日
~B法院書記官　鄭佩玉
